ACORDAO-COMPLETO-2410727

ACÓRDÃO 174/2021 ATA 3/2021 - PLENÁRIO

VISTO, relatado e discutido este recurso de revisão interposto pelo Sr. Ângelus Cruz Figueira, ex-prefeito do Município de Manacapuru-AM, gestão de maio de 2010 a 31/12/2012, contra o Acórdão 9386/2017-TCU-Segunda Câmara, que apreciou tomada de contas especial (TCE) instaurada pela Secretaria Nacional de Defesa Civil do extinto Ministério da Integração Nacional;
ACORDAM os ministros do Tribunal de Contas da União, reunidos em sessão do Plenário, diante das razões expostas pelo relator, em:
9.1. não conhecer do recurso de revisão, por não atender aos requisitos específicos de admissibilidade, nos termos dos arts. 35 da Lei 8.443/1992 e 288 do Regimento Interno do TCU;
9.2. dar ciência deste acórdão ao recorrente.

Recurso de revisão interposto contra acórdão que julgou as contas do recorrente irregulares e condenou-o ao pagamento de débito e multa em razão de irregularidades na execução de termo de compromisso que tinha por objeto "Ações de Atendimento Emergencial, de Socorro, Assistência e Restabelecimento de Serviços Essenciais".

Município de Manacapuru - AM.

3. Recorrente: Ângelus Cruz Figueira (XXX.594.982-XX).

13.1. Ministros presentes: Ana Arraes (Presidente), Benjamin Zymler, Augusto Nardes, Aroldo Cedraz e Raimundo Carreiro.
13.2. Ministros-Substitutos convocados: Augusto Sherman Cavalcanti, Marcos Bemquerer Costa e Weder de Oliveira (Relator).

Angelus Cruz Figueira

WEDER DE OLIVEIRA

Ministro-Substituto Marcos Bemquerer Costa.

Trata-se de recurso de revisão interposto por Ângelus Cruz Figueira contra o Acórdão 9386/2017-TCU-Segunda Câmara, que julgou irregulares as contas do responsável e aplicou-lhe multa fundada no artigo 57 da Lei 8.443/1992, com condenação em débito. 
2.	Preliminarmente à análise de mérito, a Secretaria de Recursos (Serur) procedeu à análise de admissibilidade da peça recursal e concluiu estarem preenchidos os requisitos quanto à tempestividade, legitimidade e interesse (peça 74) , situação confirmada pelo despacho acostado à peça 79. 
3.	Posteriormente, quando do prosseguimento do feito, a unidade técnica propõe não conhecer do recurso, a despeito de realizar a análise de mérito caso houvesse entendimento diverso quanto à admissibilidade, consoante se transcreve da instrução acostada à peça 80, que contou com a concordância do corpo diretivo da Serur (peças 81-82) :
INTRODUÇÃO
Trata-se de recurso de revisão interposto por Ângelus Cruz Figueira (Peças 72-73) , ex-prefeito de Manacapuru/AM (gestão: maio de 2010 a 31/12/2012) , por meio do qual se insurge contra o Acórdão 9386/2017-TCU-Segunda Câmara, Relator Ministro-Substituto Marcos Bemquerer Costa, o qual foi prolatado na sessão de julgamento do dia 17/10/2017-Ordinária e inserto na Ata 38/2017-2ª Câmara (Peça 27) .
1.1. A deliberação recorrida apresenta o seguinte teor:
VISTOS, relatados e discutidos estes autos referentes à Tomada de Contas Especial deflagrada pela Secretaria Nacional de Defesa Civil/Sedec/Ministério da Integração Nacional, em relação ao Termo de Compromisso n. 146/2012, celebrado com o Município de Manacapuru/AM, tendo por objeto "Ações de Atendimento Emergencial, de Socorro, Assistência e Restabelecimento de Serviços Essenciais", situação reconhecida por intermédio da Portaria n. 202/2012 do Secretário Nacional de Defesa Civil, publicada no DOU de 31/05/2012, conforme o Plano de Trabalho.
ACORDAM os Ministros do Tribunal de Contas da União, reunidos em sessão da 2ª Câmara, ante as razões expostas pelo Relator, em:
9.1. com fundamento nos arts. 1º, inciso I, 16, inciso III, alínea c, 19, caput, e 23, inciso III, da Lei n. 8.443/1992, julgar irregulares as contas do Sr. Ângelus Cruz Figueira, condenando-o ao pagamento da quantia de R$ 869.600,00 (oitocentos e sessenta e nove mil, seiscentos reais) , com a fixação do prazo de 15 (quinze) dias, a contar da notificação, para que comprove, perante o Tribunal (art. 214, inciso III, alínea a, do Regimento Interno/TCU) , o recolhimento da dívida ao Tesouro Nacional, atualizada monetariamente e acrescida dos juros de mora, calculados a partir de 16/08/2012 até a data do efetivo recolhimento, na forma prevista na legislação em vigor;
9.2 aplicar ao Sr. Ângelus Cruz Figueira a multa prevista nos arts. 19, caput, e 57 da Lei 8.443/1992, no valor de R$ 120.000,00 (cento e vinte mil reais) , fixando-lhe o prazo de 15 (quinze) dias, a contar da notificação, para que comprove, perante o Tribunal (art. 214, inciso III, alínea a, do Regimento Interno) , o recolhimento da dívida ao Tesouro Nacional, atualizada monetariamente desde a data do presente Acórdão até a do efetivo recolhimento, se for paga após o vencimento, na forma da legislação em vigor;
9.3 autorizar, caso requerido, nos termos do art. 26 da Lei n. 8.443/1992, o parcelamento das dívidas em até 36 (trinta e seis) parcelas mensais e sucessivas, sobre as quais incidirão os correspondentes acréscimos legais (débito: atualização monetária e juros de mora; multa: atualização monetária) , esclarecendo ao responsável que a falta de pagamento de qualquer parcela importará no vencimento antecipado do saldo devedor, sem prejuízo das demais medidas legais;
9.4 autorizar, desde logo, a cobrança judicial das dívidas, nos termos do art. 28, inciso II, da Lei n. 8.443/1992, caso não atendida a notificação;
9.5 enviar cópia deste Acórdão à Procuradoria da República no Estado do Amazonas, nos termos do art. 16, § 3º, da Lei 8.443/1992 c/c art. 209, § 7º, do Regimento Interno do TCU. (grifos inseridos) 
HISTÓRICO
A presente Tomada de Contas Especial-TCE foi instaurada pela Secretaria Nacional de Defesa Civil/Sedec/Ministério da Integração Nacional, relativamente ao Termo de Compromisso 146/2012 (Siafi 672.637) , celebrado com o Município de Manacapuru/AM, tendo por objeto "Ações de Atendimento Emergencial, de Socorro, Assistência e Restabelecimento de Serviços Essenciais", situação reconhecida por intermédio da Portaria n. 202/2012 do Secretário Nacional de Defesa Civil, publicada no DOU de 31/5/2012, conforme o Plano de Trabalho à Peça 2, p. 30-41 e "Descrição de Materiais" (Anexo I, Peça 2, p. 102) .
1.2. Foram repassados, ao Município, recursos federais no total de R$ 869.600,00, sem contrapartida da municipalidade, ajuste que vigorou, após as prorrogações, de 24/7/2012 a 23/7/2013. Os valores foram liberados em 13/8/2012 (peça 2, p. 86) .
1.3. No âmbito desta Corte de Contas, o responsável, ora recorrente, foi citado (Peça 9) e apresentou as alegações de defesa (Peça 16) , as quais foram analisadas pela Secretaria de Controle Externo do Amazonas - Secex/AM (Peça 17) . Instrução complementada (Peça 23) , após o Parcerer do Ministério Público junto ao TCU (MPTCU) (Peça 20) , por meio das quais foi proposta a irregularidade das contas, com a imputação total do débito, pela não comprovação da boa e regular aplicação da totalidade dos valores repassados à municipalidade, e a aplicação da multa legal.
1.4. O Relator a quo acompanhou o entendimento apresentado, propondo o julgamento pela irregularidade das contas dos responsáveis, com condenação em débito e a aplicação da multa prevista no caput do art. 57 da Lei 8.443/1992, nos termos do Voto apresentado à Peça 28; proposta que foi seguida pelos demais Membros do Colegiado.
1.5. Irresignado com o julgamento, o ex-prefeito interpôs recurso de reconsideração à peça 35. Por meio do Acórdão 12109/2018-TCU-Segunda Câmara, Rel. Min. Augusto Nardes, o colegiado conheceu do recurso e, no mérito, negou-lhe provimento, nos termos do voto do ministro relator (peça 56) , no qual acompanhou a proposta da Secretaria de Recursos, a qual contou com a anuência do MPTCU. 
EXAME DE ADMISSIBILIDADE
O exame preliminar de admissibilidade foi efetuado por esta Secretaria (Peça 74) e ratificado pelo Exmo. Ministro Vital Do Rêgo (Peça 79) , que conheceu o recurso nos termos dos artigos 32, inciso III, e 35, inciso III, da Lei 8.443/1992, sem atribuição de efeito suspensivo.
1.6. Todavia, data maxima venia, entende-se que os requisitos de admissibilidade do pressente recurso de revisão não foram satisfeitos. Entende-se que o recorrente induziu a análise anterior em erro por alegar que estava trazendo novos documentos ao processo, constantes da peça 73, quando, na verdade, apenas replicou os exatos mesmos documentos apresentados à peça 37 e já analisados no exame do recurso de reconsideração.
1.7. Além disso, como se demonstrará adiante, os elementos argumentativos trazidos em suas razões de recorrer também são muito similares com aqueles apresentados em seu recurso de reconsideração, bastando-se comparar os recursos de peça 35 (Reconsideração) e 72 (Revisão) .
1.8. Por fim, ressalta-se que o recorrente afirma que comprovará sua tese "com os novos documentos presentes nesta peça recursal", mas também alega a "incidência da 2ª parte do inciso II do artigo acima destacado, a saber, 'a insuficiência de documento em que se tenha fundado a decisão recorrida' como principal justificador do manuseio do presente recurso revisional." (peça 72, p. 4,) . Contudo, não traz aos autos nada que comprove e/ou dê suporte fático a essa afirmação, sequer mencionando qual seria a insuficiência de documento. 
1.9. Por todo o exposto, propõe-se não conhecer do Recurso de Revisão interposto. 
1.10. Todavia, não obstante isso, em atenção ao despacho exarado à peça 79, passa-se ao exame de mérito.
 EXAME DE MÉRITO
Delimitação
1.11. Constitui objeto do presente recurso definir se os documentos e argumentos apresentados revestem-se de novidade suficiente para alterar a decisão recorrida, demonstrando a escorreita aplicação dos recursos.
Da boa e regular aplicação dos recursos públicos federais
1.12. Em suma, o recorrente apresenta diversos argumentos buscando fazer prevalecer a tese de que a documentação por ele trazida aos autos "comprova a boa e correta aplicação dos recursos públicos federais".
1.13. O recorrente não inova em sua argumentação central, em relação ao seu recurso de reconsideração. Em geral, os mesmos argumentos aduzidos na peça 35 são repetidos na Peça 72. Abaixo, lista-se os argumentos apresentados:
	Argumento
	Peça 35
	Peça 72

	a) entende que, durante a vigência do ajuste de 24/7/2012 a 23/7/2013, a municipalidade foi administrada por 3 gestores, os quais foram chamados ao processo, mas somente o recorrente foi prejudicado porque "perdeu o prazo para a apresentação das contas";
	p.4
	p. 7

	b) objeta que, na condição de prefeito na gestão de 16/4/2010 a 31/12/2012, teria "executado os recursos corretamente, de acordo com a necessidade momentânea da municipalidade que sofria com a forte cheia";
	p. 5
	p. 8

	c) aduz que "sequer utilizava ou determinava eventuais movimentações bancárias" da conta da Comissão Municipal de Defesa Civil da municipalidade, cuja responsabilidade era da coordenadora da Defesa Civil, Francisca Elma Magalhães. Informa que a prestação de contas deveria ter sido feita em 2013, data em que já havia transmitido o cargo para Washington Luís Regis da Silva;
	p. 8-9
	p. 13

	d) alega que seu sucessor permaneceu inerte e que as "condições e documentos para eventual apresentação das contas existiam na sede da administração municipal". Requer a aplicação da Súmula TCU 230;
	p. 9-10
	p. 14

	e) alega desproporcionalidade do valor da multa, e que agiu com boa-fé;
	Não há
	p. 17

	f) requer, por fim, que que suas contas sejam consideradas como regulares com ressalvas;
	p.13
	p. 21

	g) colaciona declaração da firma R L Indústria de Madeira e Artefatos Ltda.
	Peça 37
	Peça 73

1.14. Como se observa, o único argumento inovador é a alegação de que o recorrente agiu com boa-fé e que, em razão disso, a multa aplicada foi "desproporcional e infundada". Ele afirma que uma das razões para a multa ser considerada infundada seria "inexistir embasamento para a condenação em débito".
Análise:
1.15. Em relação à argumentação envolvendo o fato de que o dever de prestar contas seria unicamente do novo gestor, e de que "somente o recorrente foi prejudicado porque "perdeu o prazo para a apresentação das contas", essa alegação não merece prosperar. A sumula 230, mencionada pelo gestor, não o socorre, visto que ela não afasta a responsabilidade do gestor antecessor; mas, do contrário, apenas permite, em casos de inércia, a responsabilização solidária do gestor sucessor.
1.16. Neste exame, importa salientar que a inércia ou não do gestor sucessor não afasta a responsabilização do recorrente, posto que, independentemente disso, o gestor deveria ter apresentado a prestação de contas do Termo de Compromisso, ainda que parcial, ao final de seu mandato. 
1.17. Apesar disso, aclarando esse tema, transcreve-se trecho do voto do Acórdão 12109/2018-TCU-Segunda Câmara, rel. Min. Augusto Nardes, que analisou o recurso de reconsideração: 
De maneira acertada, o prefeito sucessor, Washington Luís Régis da Silva, não integrou a presente relação processual, haja vista ter adotado providências visando à prestação de contas e à recomposição do erário, conforme evidenciado no voto condutor do acórdão recorrido:
14.	 Sobre a atuação do sucessor, Sr. Washington Luís Régis da Silva, cumpre lembrar que, ao ser notificado pelo Ministério da Integração Nacional, esclareceu que:
a) ao assumir a gestão do Município de Manacapuru/AM, em janeiro de 2013, solicitou ao seu antecessor, Sr. Ângelus Cruz Figueira, que fosse designada equipe para transmissão de gestão, mas não obteve êxito no pedido;
b) desse modo, decidiu constituir uma Comissão Especial de Levantamento da situação física, financeira e documental dos Convênios e Contratos de Repasse (peça 2, p.196-202) ;
c) o resultado deste trabalho deu origem a Representação TC Processo 021.645/2014-0, apreciada mediante o Acórdão 1070/2015-TCU-Segunda Câmara (Relação n. 06/2015 do Gabinete do Ministro Substituto André Luís de Carvalho, peça 3, p. 215-217) ;
d) conforme mencionado na Representação, não havia documentos bastantes na sede da Prefeitura referentes aos instrumentos firmados na gestão anterior, inclusive o Termo de Compromisso n. 146/2012, celebrado com a Secretaria Nacional de Defesa Civil, mas não foi determinada a adoção de medidas outras, no mencionado feito, porque já havia sido instaurada esta Tomada de Contas Especial.
1.18. Desse modo, a atuação do prefeito sucessor não se caracterizou pela omissão que justificaria a aplicação da Sumula 230 do TCU. Além disso, contraditoriamente, o recorrente argumenta que ele próprio seria prefeito sucessor, quando, na verdade, está claro nos autos que ele seria o prefeito antecessor. Na tentativa de se utilizar a da Sumula 230 usou a seguinte argumentação: "injusta está sendo a condenação do Recorrente para a devolução de recursos financeiros repassados em época anterior ao início de sua gestão, sendo que conforme comprovado documentalmente o mesmo não ficou inerte quanto ao caso" (peça 72, p. 17) .
1.19. Quanto ao argumento de que os recursos foram bem utilizados, sem ilegalidades, não há nos autos quaisquer documentos novos que afastem as irregularidades anteriormente imputadas ao recorrente. Não basta se alegar a correta execução de despesas com recursos públicos. É preciso que haja a comprovação documental de tais alegações, mas isso não está presente nestes autos. 
1.20. É o que se observa neste enunciado de jurisprudência selecionada, disponível no site do TCU: "Não é possível reconhecer o nexo de causalidade entre os recursos transferidos e a execução do objeto quando a documentação da prestação de contas não demonstrar, de forma inequívoca, que os recursos transferidos ao município foram efetivamente utilizados na execução do objeto pactuado." (Acórdão 5795/2011-TCU-Segunda Câmara, Rel. Min. Aroldo Cedraz) 
1.21.  Sendo assim, vê-se que os argumentos apresentados não possuem o condão de atestar a escorreita aplicação dos recursos públicos repassados à municipalidade, visto que o nexo de causalidade entre os dispêndios efetuados e o objeto do ajuste não pôde ser estabelecido. Assim, não se acolhe a alegação de que o débito não teria sido corretamente embasado.  
1.22. No que tange à alegação de que a responsabilidade seria da coordenadora da Defesa Civil municipal, Francisca Elma Magalhães, novamente não há elementos que permitam afastar a responsabilidade do recorrente. 
1.23. Ocorre que, como gestor máximo do município e signatário do ajuste em nome do município, o prefeito é quem é o responsável pela boa e regular aplicação dos recursos federais repassados à municipalidade. Assim, o recorrente era o responsável pela administração desses recursos, de modo que cabia a ele prestar contas e arcar com os possíveis prejuízos ao erário advindos da sua gestão.
1.24. Nesse contexto, é imprescindível a presença da pessoa física do chefe do poder executivo municipal para gerir os negócios públicos, pois os atos decorrentes do município são, na verdade, praticados pelos seus representantes legais que atuam legitimamente em nome da pessoa jurídica. 
1.25. Esse entendimento é decorrência do art. 70, parágrafo único, da Constituição Federal, in verbis: "Prestará contas qualquer pessoa física ou jurídica, pública ou privada, que utilize, arrecade, guarde, gerencie ou administre dinheiros, bens e valores públicos ou pelos quais a União responda, ou que, em nome desta, assuma obrigações de natureza pecuniária".
1.26. Assim, ainda que a sra. Francisca Elma Magalhães pudesse ser chamada aos autos como solidariamente responsável pelo débito, entende-se que isso não afastaria em nada a responsabilidade atribuída ao recorrente, conforme bem assentado na jurisprudência do TCU:
Não há necessidade de chamamento, no processo de controle externo, de todos os corresponsáveis por débito perante o erário, uma vez que o instituto da solidariedade passiva é benefício conferido pelo legislador ordinário ao credor, que pode exigir de um ou de alguns dos devedores o pagamento da integralidade da dívida (Acórdão 1337/2017-TCU-Plenário, Rel. Min. Ana Arraes) 
1.27. Não bastasse isso, ressalta-se que a argumentação do recorrente cai por terra ao se constatar que ele certificou, de próprio punho, diversos pagamentos efetuados a outras empresas, conforme bem pontuado no Voto do acórdão que julgou o recurso de reconsideração: "além do termo de compromisso, subscreveu as ordens de pagamentos aos fornecedores, conforme demonstram, por exemplo, os documentos insertos à peça 2, p. 212, 230, 248, 260, 284, 300 e 315" (Acórdão 12109/2018-TCU-Segunda Câmara, Rel. Min. Augusto Nardes) .
1.28. Em relação à argumentação referente à boa-fé do gestor, o recorrente não trouxe nenhum elemento capaz de comprovar sua boa-fé, a qual no âmbito do TCU deve ser objetivamente considerada, não podendo ser meramente presumida, nos termos dos seguintes enunciados da jurisprudência selecionada do TCU: 
A boa-fé do responsável deve ser objetivamente analisada e provada no caso concreto, considerando-se a prática efetiva e as consequências de determinado ato à luz de um modelo de conduta social, adotada por um homem leal, cauteloso e diligente. (Acórdão 88/2007-TCU-Plenário, Rel. Min. Augusto Nardes) 
A omissão na prestação de contas afasta a presunção quanto à presença de boa-fé na conduta do responsável e a não configuração da boa-fé nos autos já constitui, por si só, razão suficiente para o julgamento definitivo pela irregularidade das contas. (Acórdão 1121/2010-TCU-Primeira Câmara, Rel. Min. Marcos Bemquerer) 
1.29. Em relação à documentação trazida à peça 73, que é a mesma já acostada à peça 37, tem-se a declaração de um dos fornecedores alegando o seguinte: que "na hora de receber o dinheiro da madeira, a firma na qual prestou o serviço não tinha maquineta de cartão de crédito", "como era o último dia para a empresa receber o pagamento, tomei por emprestado a de minha irmã (Socorro Franco de Souza) a qual trabalha no ramo de confecções". Essa situação, em si, evidencia, como já pontuado na instrução de peça 51, a prática ilegal de romper com o nexo causal precípuo dos repasses financeiros.
1.30. Destaca-se, portanto, a má gestão e a falta de zelo com os recursos da União observados nessa prática, a qual, além de configurar desrespeito flagrante e direto à legislação e aos princípios que regem a Administração Pública, também está em desacordo com jurisprudência do TCU, por impedir o necessário estabelecimento do nexo causal entre tal despesa e o objeto do Termo de compromisso. 
1.31. Assim, embora os argumentos trazidos pelo recorrente em seu recurso de revisão tenham sido suficientemente analisados neste exame, a conclusão permanece a mesma daquela obtida quando da análise do recurso de reconsideração, qual seja: o recorrente não conseguiu demonstrar a boa e regular aplicação dos recursos públicos federais objetos deste processo. 
1.32. Logo, em relação aos argumentos e os documentos apresentados pelo recorrente, em sede recursal, verifica-se que esses não são capazes de inovar no processo, nem de alterar a decisão recorrida. 
CONCLUSÃO
Da análise anterior, conclui-se que os argumentos e os documentos apresentados pelo recorrente, em sede recursal, não foram capazes de inovar no processo, havendo mera reiteração do alegado em sede de recurso de reconsideração. 
1.33. Os documentos trazidos aos autos na peça 73, em verdade, são mera repetição daqueles constantes da peça 37, não podendo ser classificados, assim, como "documentos novos com eficácia sobre a prova produzida". 
1.34. No que tange à alegada insubistência do débito, o recorrente não conseguiu demonstrar a boa e regular aplicação dos recursos públicos federais objetos deste processo, razão pela qual se entende que o débito anteriormente apurado deve ser mantido, visto que a responsabilidade pelo dano também foi corretamente atribuída ao recorrente. 
1.35. Quanto ao pedido de readequação da multa com base na boa fé do agente, não houve qualquer documento que comprovasse a boa-fé objetiva do recorrente. 
1.36. Ante o exposto, não foi trazido aos autos nenhum argumento que detenha o condão de modificar o julgado de origem, Acórdão 9386/2017-TCU-Segunda Câmara, motivo pelo qual o decisum deve ser mantido.
1.37. Assim, diante da ausência de documentação nova, propõe-se não conhecer do presente recurso. 
1.38. Alternativamente, propõe-se conhecer do recurso para, no mérito, negar-lhe provimento. 
PROPOSTA DE ENCAMINHAMENTO
Ante o exposto, submetem-se os autos à consideração superior, propondo-se, com fundamento nos artigos 35 da Lei 8.443/1992, c/c o artigo 288, do RI/TCU:
não conhecer do recurso de revisão interposto por Ângelus Cruz Figueira (CPF XXX.594.982-XX) ; 
alternativamente, conhecer do recurso de revisão interposto por Ângelus Cruz Figueira (CPF XXX.594.982-XX) , e, no mérito, negar-lhe provimento. 
dar ciência do Acórdão que for prolatado às entidades/órgãos interessados, à Procuradoria da República no Estado do Amazonas e ao recorrente, ressaltando-se que o Relatório e o Voto que o fundamentarem podem ser consultados no endereço www.tcu.gov/acordaos, no dia seguinte ao de sua oficialização.
4.	O Ministério Público junto ao TCU, representado pelo Subprocurador-Geral Paulo Soares Bugarin (peça 83) , concordou na íntegra com a proposta da unidade técnica nos seguintes termos:
Trata-se de recurso de revisão interposto por Ângelus Cruz Figueira (peças 72/73) , ex-prefeito de Manacapuru/AM, contra o Acórdão 9386/2017-TCU-Segunda Câmara, por meio do qual o Tribunal julgou suas contas irregulares, condenando-o ao débito especificado no item 9.1 do acórdão recorrido e aplicou-lhe a multa prevista no art. 57 da Lei nº 8.443/92, no valor de R$ 120.000,00 (peça 27) .
2. Como apontado pela unidade técnica, os requisitos de admissibilidade do presente recurso de revisão não foram satisfeitos. Com efeito, não obstante o recorrente alegar trazer novos documentos ao processo (peça 73) , restou demonstrado que os documentos apresentados são os mesmos constantes à peça 37 e já analisados no exame do recurso de reconsideração. Da mesma forma, como aponta a unidade técnica, os argumentos trazidos em suas razões de recorrer são similares àqueles apresentados em seu recurso de reconsideração, bastando-se comparar os recursos de peça 35 (Reconsideração) e 72 (Revisão) .
3. Ante o exposto, este representante do Ministério Público de Contas acompanha a proposta da unidade técnica (peça 80) , no sentido de não conhecer do recurso de revisão interposto e, em caso de conhecimento, no mérito, negar-lhe provimento.
É o Relatório.

Eurismar Matos da Silva (OAB/AM 9.221) e outros, representando Ângelus Cruz Figueira.

Subprocurador-Geral Paulo Soares Bugarin.

RECURSO DE REVISÃO CONTRA ACÓRDÃO QUE JULGOU IRREGULARES AS CONTAS DO RESPONSÁVEL. NÃO COMPROVAÇÃO DA BOA E REGULAR APLICAÇÃO DA TOTALIDADE DOS VALORES REPASSADOS À MUNICIPALIDADE. CONDENAÇÃO EM DÉBITO E APLICAÇÃO DE MULTA. NÃO ATENDIMENTO AOS REQUISITOS ESPECÍFICOS DE ADMISSIBILIDADE. NÃO CONHECIMENTO.

TOMADA DE CONTAS ESPECIAL (TCE)

Secretaria de Recursos (Serur).

Atuo nos presentes autos com fundamento no art. 27-A da Resolução-TCU 175/2005, tendo em vista haver sido designado, por meio da Portaria-TCU 5-GAPES, de 27/1/2021, substituto do eminente Ministro Vital do Rêgo.
Trata-se de recurso de revisão interposto pelo Sr. Ângelus Cruz Figueira, ex-prefeito de Manacapuru-AM, gestão de maio de 2010 a 31/12/2012, contra o Acórdão 9386/2017-TCU-Segunda Câmara, que apreciou tomada de contas especial (TCE) instaurada pela Secretaria Nacional de Defesa Civil/Sedec/Ministério da Integração Nacional. 
O processo refere-se ao Termo de Compromisso 146/2012, celebrado entre o extinto ministério e o referido município, para a execução de "Ações de Atendimento Emergencial, de Socorro, Assistência e Restabelecimento de Serviços Essenciais", tendo por objeto o socorro às vítimas atingidas pela cheia de 2012, no valor de R$ 869.600,00.
No mérito, o TCU julgou irregulares as contas do ex-prefeito e lhe imputou débito e multa.
A condenação decorreu da não comprovação da boa e regular aplicação dos valores repassados, em virtude da ausência do nexo de causalidade entre as despesas indicadas e o ajuste, conforme apontado no voto condutor do acórdão condenatório.
Entre outros, os débitos decorreram de: (i) pagamentos de combustíveis em quantidade divergente da constante no Plano de Trabalho do termo de compromisso e sem a indicação de que teria relação com tal ajuste (R$ 399.600,00) , (ii) aquisição de madeira com valores empenhados em nome da empresa R. L. Industria de Madeira e Artefato Ltda. (10.291.610/0001-45) , mas que foram de fato pagos a outras três empresas: Cenários Modas (02.088.118/0001-41) , no valor de R$ 79.900,00, Alves Materiais de Construções (04.900.939/0001-63) , no valor de R$ 120.100,00, e S. Francisco Materiais de Construções (07.384.441/0001-83) , no valor de R$ 120.000,00.
Após a condenação, o responsável interpôs recurso de reconsideração, apreciado mediante Acórdão 12109/2018-TCU-Segunda Câmara (peça 55) , em que restou decidido o conhecimento do apelo, com negativa de provimento.
Neste momento, o responsável apresenta as seguintes razões recursais (peças 72 e 73) , com fundamento nos incisos II e III do art. 35 da Lei 8.443/1992:
os recursos não foram desviados ou utilizados para outra finalidade, tendo ocorrido apenas a transferência bancária para conta de empresa com CNPJ diverso, a pedido do próprio proprietário da empresa RL Indústria de Madeiras e Artefatos Ltda., conforme documentos anexos. No entanto, a empresa procedeu a entrega de todos materiais comprados (peça 72, p. 11-12) ;
à época do convênio, os recursos eram manejados pela coordenadora da defesa civil de Manacapuru, conforme declaração anexa (peça 72, 11; 13) ;
sua gestão se deu até antes do término da vigência do convênio, sendo a prestação de contas de responsabilidade do seu sucessor (peça 72, 13-17) ;
a multa aplicada é desproporcional e infundada, visto que não houve má-fé (peça 72, p. 17-21) .
Em complemento aos seus argumentos, o recorrente afirmou que inseriu aos autos novos documentos, acostados à peça 73:
Termo de Declaração - José Esteves Franco de Souza (p. 1) ;
Nota Fiscal - R.I. Indústria de Madeiras e Artefatos (R$ 79.900,00) - ME (p. 2) ;
Procuração - R.I. Indústria de Madeiras e Artefatos - ME a José Esteves Franco de Souza (p. 3-5) ;
1ª Alteração Contratual (p. 6-7) ;
Termo de Declaração - Socorro Franco de Souza (p. 8-9) .
A Serur, baseada nas alegações do recorrente de que trazia aos autos novos documentos, propôs o conhecimento do recurso (peça 74) , medida chancelada mediante despacho acostado à peça 79. De fato, a unidade técnica, de forma diligente, ponderou que nota fiscal anteriormente não carreada aos autos pudesse motivar a revisão das contas, nos seguintes termos:
Isso posto, observa-se que o recorrente insere, nessa fase processual, declarações e, em especial, nota fiscal, documentos novos que, ao menos em tese, podem ter eficácia sobre o julgamento de mérito proferido, pois possuem pertinência temática com o objeto dos autos. Os referidos documentos, portanto, preenchem o requisito estabelecido no art. 35, III, da mencionada lei.
Em relação à referida nota fiscal, cabe esclarecer que o Ministro Relator, no Relatório (peça 29, item 12.5, alínea "c") , menciona a ausência do documento: "c) a ordem de pagamento no valor de R$ 79.900,00 faz menção à empresa credora R. L. Indústria de Madeiras e Artefatos Ltda., mas no comprovante de pagamento consta a empresa "Cenários Modas" (peça 16, p. 84-85) ; não consta a respectiva nota fiscal dessa despesa;".
Ante todo o exposto, entende-se que resta atendido o requisito específico de admissibilidade do recurso de revisão.
Todavia, ao iniciar o exame de mérito (peças 80-82) , a Serur, em nova análise de admissibilidade, concluiu que as peças apostas como novos documentos, constantes da peça 73, eram os exatos documentos apresentados à peça 37 e já avaliados em sede de recurso de reconsideração. Nesse passo, a unidade técnica propôs não conhecer do presente recurso de revisão, por não considerar atendidos os requisitos específicos de admissibilidade, previstos nos arts. 35 da Lei 8.443/1992.
A despeito do novo exame de admissibilidade, ainda assim a unidade técnica promoveu análise de mérito, por cautela, o que redundou em proposta alternativa no sentido de, caso o Tribunal conheça do recurso, que seja a ele negado provimento. 
A Procuradoria informa, por meio do parecer acostado à peça 83, que acompanha a proposta da unidade técnica, no sentido de não conhecer do recurso de revisão interposto e, em caso de conhecimento, no mérito, negar-lhe provimento.
Feita a breve contextualização, passo ao exame.
Acolho os pareceres precedentes, cujos fundamentos incorporo às minhas razões de decidir, sem prejuízo das considerações que passo a sustentar.
O recurso de revisão é aplicável quando fundado em erro de cálculo, falsidade ou insuficiência de documentos em que se tenha fundamentado o acórdão recorrido, ou ainda em superveniência de documentos novos com eficácia sobre a prova produzida. 
De pronto, identifiquei que todos os documentos trazidos pelo recorrente na intenção de inovar no conjunto fático da decisão anteriormente prolatada não apenas já constavam dos autos, como foram minudentemente examinados na decisão que apreciou recurso de reconsideração contra a decisão aqui em exame, embora nem todos os documentos relacionados tenham sido identificados expressamente. Para maior clareza, transcrevo trechos que integram o voto que precedeu o Acórdão 12109/2018-TCU-Segunda Câmara:
7.	O recorrente anexou, nesta etapa, somente declarações de terceiros com o propósito de legitimar os comprovantes de despesas em nome da sociedade empresária R. L. Industria de Madeira e Artefato Ltda., rejeitados em razão de os pagamentos terem sido efetuados a pessoas jurídicas distintas daquela, que foi a emitente das notas fiscais (v. item 16, alínea "c", do trecho transcrito no item anterior) . 
8.	Todavia, tais documentos não são aptos a reverter a conclusão inconteste acerca da falta de nexo causal entre as despesas indicadas e os recursos oriundos do termo de compromisso em questão. Segundo a jurisprudência deste Tribunal, declarações de terceiros carecem de valor probante quando dissociadas de outros elementos de prova, conforme denotam os enunciados a seguir, disponíveis em "jurisprudência selecionada":
Declarações de terceiros, por si só, não servem como elementos de prova capazes de atestar a efetiva consecução do objeto pactuado com uso dos recursos de convênio (Acórdão 1840/2010-TCU-Plenário, Rel. Min. Benjamin Zymler) ;
As declarações de terceiros provam tão-somente a existência da declaração, mas não o fato declarado, competindo ao interessado demonstrar a veracidade do alegado (Acórdão 2455/2013-TCU-Plenário, Rel. Min. José Jorge) ;
Declarações de terceiros, isoladamente, não são suficientes para comprovar a regular aplicação de recursos públicos transferidos por meio de convênio na consecução do objeto pactuado (Acórdão 817/2014-TCU-Segunda Câmara, Rel. Min. Raimundo Carreiro) ; e
Na prestação de contas de convênios, as declarações prestadas por terceiros, por si sós, não são meios de prova capazes de atestar a efetiva execução do objeto custeado com recursos públicos federais. (Acórdão 542/2015-TCU-Plenário, Rel. Min. Raimundo Carreiro) .
9.	Com efeito, a referida documentação sugere apenas a incúria do gestor no trato da verba pública, ao violar o seu dever de supervisão e permitir que os pagamentos fossem feitos a pessoas jurídicas distintas da suposta fornecedora e emitente dos documentos fiscais. Não há provas, contábil ou financeiramente, de que os valores teriam sido posteriormente repassados à R. L. Industria de Madeira e Artefato Ltda., o que coloca em suspeição a própria fase liquidação das despesas indicadas nas notas fiscais. 
Nesse contexto, é clara a intenção do responsável de rediscutir o mérito de questões já apreciadas, sem, contudo, apresentar documento novo superveniente capaz de afastar as irregularidades que motivaram a reprovação de suas contas. 
A reanálise de argumentos e teses somente estaria justificada em sede de recurso de reconsideração, nos termos do art. 33 da Lei 8.443, de 1992, já tendo sido manejado sem o provimento em favor do responsável, e, assim, o mérito do presente recurso de revisão não tenderia a contribuir para a almejada reforma do aludido acórdão, em face da similaridade entre o recurso de revisão e a ação rescisória, não podendo o recurso de revisão ser usado como mero substituto do recurso de reconsideração.
Além do mais, o débito não se refere apenas à impugnação da aquisição de madeira, para o qual o recorrente trouxe documentação repetida nesta oportunidade, mas também às aquisições de combustível e de cestas básicas. Tais despesas foram inquinadas em razão da falta de referência, nas notas fiscais respectivas, do objeto e número do termo de compromisso, impedindo o necessário vínculo indicador da autenticidade e legitimidade da documentação apresentada para fins de prova da aplicação regular da verba pública. Para esses, o recorrente não apresentou documentos novos, igualmente.
Ante essas considerações, concluo, acompanhando os pareceres precedentes, que este recurso de revisão não deve ser conhecido, haja vista não estarem preenchidos os requisitos específicos de admissibilidade, previstos nos arts. 35 da Lei 8.443/1992 e 288 do Regimento Interno do TCU.
Por fim, cumpre registrar que foi juntada, à peça 92, decisão judicial em favor do Sr. Ângelus Cruz Figueira, por meio da qual foi deferida concessão de tutela de urgência "para determinar à União que suspenda os efeitos do acórdão condenatório do TCU n. 9386/2017 da 2ª Câmara do Tribunal de Contas da União." (p. 6) .
Por intermédio do parecer da Advocacia-Geral da União (AGU) acostado à peça 91, foi reconhecida a força executória cogente da mencionada decisão judicial, de sorte que os procedimentos nesta Corte de Contas para seu fiel cumprimento foram devidamente providenciados, consoante peças 93-96.
A despeito disso, há que se asseverar, conforme pacífica jurisprudência desta Casa, que não há qualquer óbice para o normal prosseguimento da apreciação do presente recurso de revisão, tendo em vista o princípio da independência de instâncias e as atribuições próprias e privativas do TCU, estatuídas diretamente pela Constituição e pela sua Lei Orgânica.
	Com essas considerações, voto para que o Tribunal adote a minuta de acórdão que ora submeto à apreciação deste Colegiado.	
TCU, Sala das Sessões, em 3 de fevereiro de 2021.
Weder de Oliveira 
Relator